臺灣新北地方法院民事裁定
111年度消債職聲免字第102號
聲  請  人  侯招治  
相  對  人  台北富邦商業銀行股份有限公司

法定代理人  陳聖德  


相  對  人  國泰世華商業銀行股份有限公司

法定代理人  郭明鑑  


相  對  人  滙豐(台灣)商業銀行股份有限公司

法定代理人  陳紹宗  


相  對  人  玉山商業銀行股份有限公司


法定代理人  黃男州  
代  理  人  喬湘秦  
相  對  人  中國信託商業銀行股份有限公司


法定代理人  利明献  


相  對  人  良京實業股份有限公司

法定代理人  平川秀一郎



相  對  人  第一金融資產管理股份有限公司

法定代理人  施志調  
代  理  人  林雅婷  
相  對  人  臺灣銀行股份有限公司

法定代理人  許志文   


上列債務人因消費者債務清理事件，聲請免責，本院裁定如下：
    主  文
聲請人甲○○應予免責。
    理  由
一、按法院為終止或終結清算程序之裁定確定後，除別有規定外
    ，應以裁定免除債務人之債務；法院裁定開始清算程序後，
    債務人有薪資、執行業務所得或其他固定收入，扣除自己及
    依法應受其扶養者所必要生活費用之數額後仍有餘額，而普
    通債權人之分配總額低於債務人聲請清算前2年間，可處分
    所得扣除自己及依法應受其扶養者所必要生活費用之數額者
    ，法院應為不免責之裁定，但債務人證明經普通債權人全體
    同意者，不在此限；債務人有下列各款情形之一者，法院應
    為不免責之裁定。但債務人證明經普通債權人全體同意者，
    不在此限：一、於七年內曾依破產法或本條例規定受免責。
    二、故意隱匿、毀損應屬清算財團之財產，或為其他不利於
    債權人之處分，致債權人受有損害。三、捏造債務或承認不
    真實之債務。四、聲請清算前二年內，因消費奢侈商品或服
    務、賭博或其他投機行為，所負債務之總額逾聲請清算時無
    擔保及無優先權債務之半數，而生開始清算之原因。五、於
    清算聲請前一年內，已有清算之原因，而隱瞞其事實，使他
    人與之為交易致生損害。六、明知已有清算原因之事實，非
    基於本人之義務，而以特別利於債權人中之一人或數人為目
    的，提供擔保或消滅債務。七、隱匿、毀棄、偽造或變造帳
    簿或其他會計文件之全部或一部，致其財產之狀況不真確。
    八、故意於財產及收入狀況說明書為不實之記載，或有其他
    故意違反本條例所定義務之行為，致債權人受有損害，或重
    大延滯程序。消費者債務清理條例（下稱消債條例）第132
    條、第133條、第134條分別定有明文。
二、查聲請人即債務人前依消債條例第151條規定具狀聲請清算
    ，經本院於民國110年10月8日以110年度消債清字第119號裁
    定開始清算程序，並命司法事務官進行清算程序，嗣經本院
    司法事務官以110年度司執消債清字第209號清算事件為執行
    ，而聲請人名下有富邦人壽保單預估解約金及110年8月25日
    保單質借本利和借款新臺幣（下同）2,490元、9,759元、31
    ,823元、華南銀行帳戶存款469元及郵局存款2,066元等財產
    ，本院司法事務官乃於110年12月29日，以裁定代替債權人
    會議決議本件清算財團處分方法，即將上開預估保單解約金
    及保單質借本利和等資產以聲請人解繳同額現款到院為處分
    方法；至存款部分，因扣除解繳成本後金額甚微，爰不予處
    分返還予聲請人；嗣聲請人提出等額現金44,072元以代替終
    止保險契約，經本院於111年3月23日做成分配表分配完結，
    於111年4月26日裁定終結清算程序，並已確定等情，業據本
    院調取110年度消債清字第119號及110年度司執消債清字第2
    09號清算事件等卷宗核閱屬實。是依首開法律規定，本院即
    應審究本件聲請人是否應准予免責。
三、本院前通知債務人即聲請人、債權人即相對人就本院應否裁
    定聲請人免責乙節陳述意見，並通知兩造於111年9月6日到
    庭陳述意見，茲將聲請人及其餘相對人之意見分述如下：
  ㈠聲請人表示略以：伊自裁定開始清算程序後迄今，無工作收
    入來源，生活費用由三名子女每月給付6,000元，並無領取
    相關社會補助，伊無消債條例第133條及134條不免責事由之
    情形，爰依消債條例第132條規定，請求准予免責裁定等語
    。
  ㈡相對人乙○(台灣)商業銀行股份有限公司（下稱乙○銀行）表
    示略以：聲請人積欠多家債權之信用卡與相關債務，顯見其
    未衡量自身之收入情況下負擔過重之債務，顯有消債條例第
    134條第4項規定不應免責之情形相當；另請本院查調聲請人
    聲請清算前2年有無出國搭乘國內外航線、投資投機性商品
    及往來券商之股票交易明細，而有消債條例第134條規定之
    適用；又本件清算程序終結，伊受分配總額為1,560元，並
    無其他清償，請本院查調聲請人聲請清算前2年實際收入與
    支出之情況，以判斷聲請人是否有消債條例第133條不應免
    責之規定等語。
  ㈢相對人國泰世華商業銀行股份有限公司（下稱國泰銀行）表
    示略以：請本院查調聲請人聲請清算前2年有無出國搭國內
    外航線至外、離島旅遊等相關資訊，以判斷聲請人是否有消
    債條例第134條第4款之適用，並請予聲請人不得免責之裁定
    等語。
  ㈣相對人台北富邦商業銀行股份有限公司（下稱台北富邦銀行
    ）表示略以：依聲請人之信用卡消費明細所示，其曾密集消
    費未償還任何款項，顯無還款誠意，利用消債條例之施行逃
    避免除欠款，且聲請人尚有固定所得，卻不積極與各該債權
    人勉力達成債務協商，依消債條例第133條前段及第134條第
    4款之規定，應為不免責之裁定等語。
　㈤相對人臺灣銀行股份有限公司表示略以：聲請人之債務為就
    學貸款係政策性貸款，除借款人有逾期未還、更生、清算等
    信用瑕疵之記錄不得撥款外，因未成年即使保證人（法定代
    理人）有上述之信用瑕疵仍須撥款，且就學貸款係信用保證
    基金保證，學生並未繳納保證手續費，利息亦由國庫負擔，
    如不能清償轉銷呆帳時，則由國庫負擔8成，伊負擔2成，而
    本行為財政部出資經營，盈餘悉數解繳國庫，實由全民買單
    ，聲請人因一時經濟狀況不順即聲請本件清算，顯有違社會
    公平正義及政府辦理就學貸款之美意，不同意聲請人免責等
    語。
  ㈥相對人良京實業股份有限公司（下稱良京公司）表示略以：
    聲請人於清算程序中具狀有富邦人壽保單3張，該保單是否
    有被質借而減損價值，或有其他保單未陳報，攸關聲請人是
    否隱匿財產，請向中華民國人壽保險商業同業公會函查，如
    有，應涉有消債條例第134條第2款、第8款之不免責事由等
    語。
  ㈦相對人第一金融資產管理股份有限公司、玉山商業銀行股份
    有限公司、中國信託商業銀行股份有限公司表示略以：不同
    意聲請人免責，並請本院詳查聲請人有無消債條例第133條
    、第134條規定之不免責事由等語。
四、經查： 
  ㈠聲請人無消債條例第133條所定應不予免責之事由：
　⒈參消債條例第133條及其立法理由，本條於債務人之收入扣除
    自己及依法應受其扶養者所必要生活費用之數額後仍有餘額
    者，始有適用。是依上開規定，自應以本院裁定開始清算時
    （即110年10月8日）起迄裁定免責前，綜合考量認定債務人
    是否有「於清算程序開始後債務人有薪資、執行業務所得或
    其他固定收入，扣除自己及依法應受其扶養者所必要生活費
    用之數額後仍有餘額」，及「普通債權人之分配總額低於債
    務人聲請清算前2年間，可處分所得扣除自己及依法應受其
    扶養者所必要生活費用之數額」此二要件，以判斷其有無消
    債條例第133條之適用，且二要件缺一不可，此觀該條規定
    自明。
　⒉本件聲請人前依消債條例規定，向本院聲請清算，經本院裁
    定自110年10月8日上午10時起開始清算程序，是依消債條例
    第133條前段為不免責裁定之審查時，應以自本院裁定開始
    清算時起至裁定免責前之期間，認定聲請人有無薪資、執行
    業務所得或其他固定收入，扣除自己及依法應受其扶養者所
    必要生活費用之數額後仍有餘額，而普通債權人之分配總額
    低於債務人聲請清算前二年間，可處分所得扣除自己及依法
    應受其扶養者所必要生活費用之數額者之情形。經查，聲請
    人主張自本院裁定開始清算程序後，並無工作收入，每月由
    3名子女個別給予生活費用6,000元，共計18,000元之生活費
    用，並無領取相關社會補助；另其每月支出部分，依最低生
    活標準每月生活開銷為18,000元等語，業據聲請人於111年9
    月6日本院訊問時陳述在卷，另提出資助切結書、全國財產
    稅總歸戶財產查詢清單、110年度綜合所得稅各類所得資料
    清單及勞工保險被保險人投保資料表等件可佐（見本院111
    年度消債職聲免字第102號卷，下稱本院卷，第23頁至26頁
    ），應屬可信。另聲請人於聲請清算前2年迄今，除勞保老
    年年金及遺囑年金外，並無申請其他社會福利、津貼及補助
    ，業經其陳述在卷，並經本院依職權函詢新北市政府社會局
    、新北市政府城鄉發展局、勞動部勞工保險局函覆等件在卷
    可稽（見本院卷第17頁、18頁、27頁）。綜上，堪認聲請人
    於本院裁定開始清算程序後，每月固定收入為18,000元，且
    扣除每月生活必要支出18,000元後，並無餘額，顯與上述「
    於清算程序開始後債務人有薪資、執行業務所得或其他固定
    收入，扣除自己及依法應受其扶養者所必要生活費用之數額
    後仍有餘額」之要件不符，自無庸就「普通債權人之分配總
    額低於債務人聲請清算前2年間，可處分所得扣除自己及依
    法應受其扶養者所必要生活費用之數額」要件再予審酌。從
    而，應認本件聲請人並無消債條例第133條所定應不予免責
    之事由。
  ㈡聲請人無消債條例第134條所定應不予免責之事由：
  ⒈相對人台北富邦銀行主張：依聲請人之信用卡消費明細所示
    ，其曾密集消費旋即未償還任何款項，顯見聲請人並無還款
    誠意，僅是利用消債理條例之施行，來免除支付欠款云云。
    惟按修正前消債條例第134條第4款規定，債務人之浪費行為
    屬不免責之事由，實務上適用結果，債務人多因有此款事由
    而不獲免責，為免對債務人過度嚴苛，應予以適度限縮為消
    費奢侈商品或服務，並參照第20條、第44條、第64條、第82
    條及第133條等規定，限於債務人於聲請清算前2年內，所為
    消費奢侈商品或服務等不當行為，始足當之（消債條例第13
    4條第4款修正理由參照）。則台北富邦銀行僅提出聲請人於
    97年間之消費明細以為證明（見本院卷第46頁），並未提出
    諸如聲請人於聲請清算前2年期間之消費明細等得釋明聲請
    人有何前開說明所述之符合此條款規定情事之相關資料，自
    難逕為認定聲請人有合於上開要件之事實；另本院復查無聲
    請人自聲請清算前2年迄今有出入境紀錄，有入出境資訊連
    結作業列印資料在卷可參（見本院卷第53頁），足見聲請人
    並未有何奢侈浪費或隱匿財產之行為，自不該當消債條例第
    134條第4款之不免責事由，
　⒉相對人良京公司雖主張聲請人之保單有被質借而減損價值，
    或有其他保單未陳報，應涉有消債條例第134條第2款、第8
    款之事由云云。惟參酌第134條第2款之立法理由，須以債務
    人主觀上故意為該款所列行為，侵害債權人之權益致受有損
    害，法院始應為不免責之裁定；另依同條第8款該條規定修
    正後立法理由可知，當係指債務人違反第8款所列法定真實
    陳述、提出、答覆、說明、移交、生活儉樸、住居限制及協
    力調查等義務，且必須造成債權人受有損害，或對於程序順
    利進行發生重大影響，始為該當，法院方應為不免責之裁定
    。查本件聲請人對於其名下保單收支及財產狀況，已於清算
    程序中為適當之說明及證明，且本院司法事務官於110年10
    月15日以新北院賢110司執消債清和消209字第1104071745號
    函，向富邦人壽保險股份有限公司（下稱富邦人壽）查詢「
    ⒌若本件債務人前曾辦理終止契約或變更要保人（原要保人
    為債務人）之保險契約，請提供終止或變更日期，並請提供
    終止契約時已領回之金額或系爭已變更為要保人之保險契約
    計算至前開日期止之預估保單預約金…」等情，並經富邦人
    壽於110年11月9日陳報聲請人名下有效保單3筆，除保單號
    碼0000000000-00有保單質借外，其餘2筆保單並無變更或保
    單質借之情形，有上開函文等件可參（見本院110年度司執
    消債清字第209號卷第33頁、81頁），難認聲請人有故意隱
    匿財產致債權人受損害，或於財產及收入狀況說明書有為不
    實記載，或有其他故意違反本條例所定義務之行為，致債權
    人受有損害之情形。況相對人良京公司未就其主張聲請人有
    故意隱匿財產，或為其他不利於債權人之處分，或於財產及
    收入狀況說明書為不實記載之情事，提出證據資料以供本院
    審酌，尚難據此即謂聲請人有故意隱匿財產、或於財產及收
    入狀況說明書為不實之記載，或有其他故意違反本條例所定
    義務之行為，致債權人受有損害，或重大延滯程序等情節，
    而構成消債條例第134條第2款、第8款所定不應免責之情形
    ，應認相對人良京公司此部分主張，尚難採取。
　⒊又消債條例關於清算程序係以免責主義為原則，不免責為例
    外，則各相對人如主張聲請人尚有消債條例第134條其餘各
    款項所定之行為，自應就聲請人合於上開要件之事實，舉證
    以實其說。本件雖有部分相對人泛稱：請法院調查及審酌債
    務人有無消債條例第134條各款之情形云云，如前所述，惟
    該等相對人均迄未具體說明或提出相當事證證明，且本件聲
    請人於聲請債務清理程序時，既已出具財產及收入狀況說明
    書及陳報狀等件，詳實說明其整體收支狀況及財產情形，而
    經本院裁定開始清算程序在案，復依卷內證據資料亦查無聲
    請人有消債條例第134條其餘各款所規定之不免責事由，則
    聲請人並無消債條例第134條所定應不免責之情事存在，同
    堪認定。
五、據上論結，本件聲請人既經法院為終結清算程序之裁定確定
    ，復無消債條例第133條本文或第134條各款所定之不應免責
    情形存在，揆諸首揭說明，本院自應依消債條例第132條規
    定，以裁定免除聲請人之債務，爰裁定如主文。
中　　華　　民　　國　　111 　年　　9 　　月　　19　　日
                  民事第二庭  法　官　宋泓璟
以上正本係照原本做成。
如不服本裁定，應於裁定送達後10日內以書狀向本院提出抗告，
並繳納抗告費新臺幣1,000元。　　　　　　　　　
中　　華　　民　　國　　111 　年　　9 　　月　　19　　日
                              書記官  鄧筱芸